【裁判字號】    98,訴,55
【裁判日期】    980908
【裁判案由】    給付服務報酬
【裁判全文】
臺灣板橋地方法院民事判決                98年度訴字第55號
原      告  嘉禾不動產投資顧問有限公司
法定代理人  丙○○
訴訟代理人  林復宏律師
            謝美香律師
被      告  甲○○
上列當事人間請求給付服務報酬事件，本院於民國98年8 月25日
言詞辯論終結，判決如下：
    主  文
被告應給付原告新臺幣壹佰參拾貳萬元及自民國九十八年一月十
八日起至清償日止，按年息百分之五計算之利息。
訴訟費用由被告負擔。
本判決第一項於原告以新臺幣肆拾肆萬元供擔保後，得假執行；
但被告如以新臺幣壹佰參拾貳萬元為原告預供擔保後，得免為假
執行。
    事實及理由
一、原告主張：被告於民國97年8 月27日將其所有位於臺北縣蘆
    洲市○○路432 號房屋及所坐落土地（下稱系爭不動產）委
    託原告銷售，並簽訂不動產委託銷售契約書（下稱系爭委託
    銷售契約），委託銷售期間自97年8 月27日起至同年10月30
    日止，委託銷售金額為新臺幣（下同）3,300 萬元。嗣原告
    於委託銷售期間內之97年10月29日，經訴外人張顯輝表示願
    依被告委託銷售金額即總價3,300 萬元購買系爭不動產，並
    交付總價10% 即330 萬元定金支票1 紙予原告。原告兩度發
    函被告通知系爭不動產業已成交，並先後請被告於97年11月
    5 日、13日前來與買方簽訂系爭不動產之買賣契約。詎料被
    告收受後均置之不理。為此，原告爰依系爭委託銷售契約第
    4 條第2 項第2 款：「委託人於委託期間內，委託人拒絕以
    本委任條件與受託人所洽之交易對象訂立不動產買賣契約時
    ，委託人應支付受託人實際成交價之4%服務報酬」約定，請
    求被告給付服務報酬132 萬元（即3300萬元×4%）等語。聲
    明請求：被告應給付原告132 萬元，及自起訴狀繕本送達翌
    日起至清償日止按年息5%計算之利息；願供擔保請准宣告假
    執行。
二、被告則以：(一)被告與原告之營業員乙○○簽訂系爭委託銷售
    契約時曾口頭表示系爭不動產須經其夫黃盛明同意方可出售
    ，嗣因其夫拒絕出售，故未與買方簽定買賣契約。(二)被告並
    未行使或放棄系爭委託銷售契約之契約審閱權，其上之勾選
    係原告之營業員乙○○所勾選，非被告所為。(三)原告於97年
    9 月3 日以存證信函通知被告系爭不動產業已售出，並定將
    於同年9 月8 日簽訂買賣契約。惟原告所提之定金收據日期
    卻為97年10月29日，兩者間隔達2 月以上，究竟買方為何，
    非無疑問，又被告已表示不願出售，何以原告仍收受買方定
    金，是否為賺取服務費而作出不實買賣。(四)系爭委託銷售契
    約第4 條第2 項第2 款之約定，明顯對被告不利，有違民法
    第247 條之1 第4 款規定，而有顯失公平情事，應屬無效；
    且被告既未簽訂不動產買賣契約，原告何來報酬可主張等語
    ，資為抗辯。併為答辯聲明：駁回原告之訴；如受不利判決
    ，願供擔保請准宣告免為假執行。
三、兩造不爭執事項：
    兩造於97年8 月27日就被告所有之系爭不動產，簽定系爭委
    託銷售契約，由被告自97年8 月27日起至97年10月30日止期
    間委託原告代為銷售，委託銷售總價為3,300 萬元，約定服
    務報酬為成交價之4%。並有系爭委託銷售契約影本1 件可稽
    。
四、兩造爭執事項要點：
  (一)被告有無行使或放棄系爭委託銷售契約之契約審閱權？
  (二)被告抗辯簽立系爭委託銷售契約時，附有以其夫黃盛明同意
    始得出售為停止條件，有無理由？
  (三)被告抗辯系爭委託銷售合約書第4 條第2 項第2 款約定，違
    反民法第247 條之1 第4 款規定，而有顯失公平情事，應屬
    無效，有無理由？
五、原告主張被告於97年8 月27日與原告簽立委託銷售契約書，
    委託原告銷售系爭不動產，銷售期間自97年8 月27日起至97
    年同年10月30日止，委託銷售價格為3,300 萬元，此有原告
    提出、被告不爭執真正之委託銷售契約書影本1 份（見本院
    卷第5 頁）為證，堪信為真正。被告雖以上揭情詞抗辯，惟
    查：
  (一)被告雖初時否認有行使或放棄系爭委託銷售契約書之契約審
    閱權，惟嗣被告於本院98年7 月28日言詞辯論期日時當庭自
    認原告有給予其審閱期3 天等語（見本院98年7 月28日言詞
    辯論筆錄），則依民事訴訟法第279 條第1 項：「當事人主
    張之事實，經他造於準備書狀內或言詞辯論時或在受命法官
    、受託法官前自認者，無庸舉證。」規定，原告主張被告已
    曾行使或已放棄契約審閱權乙節，已無庸舉證，堪信為真。
    是被告該部分抗辯，為無可採。退萬步言，縱認系爭委託契
    約書上關於是否行使或放棄契約審閱權非被告所勾選為真，
    然被告尚非不得於簽名前就契約書之內容，詳加閱讀後再為
    簽名，其既已於系爭委託銷售契約上簽名，而不行使契約審
    閱權，乃為對自身權利之拋棄，尚非法所不許，亦不影響其
    簽名之效力。是被告所辯：因未行使或放棄契約審閱權，原
    告不得依系爭委託銷售契約主張權利云云，並非有據。
  (二)另被告雖辯稱：與原告之業務員乙○○簽立系爭銷售契約書
    時有表示系爭不動產須經其夫黃盛明同意始可出售等語，然
    查，依兩造不爭執真正之系爭委託銷售契約內容所示（見本
    院卷第5 頁），除特約事項以手寫記載：「土地增值稅及土
    地鑑界由賣方支付（由賣方全權處理）☆屋主實拿參仟萬元
    整」字樣外，其餘內容全然無何明定須以被告之夫同意為停
    止條件。其次，證人即原告之業務員乙○○復於本院到庭證
    稱：「有見過被告，因97年4 月間被告女兒（按：即黃雅珊
    ）的農地委託原告出售，是我負責辦理的，但後來沒有賣掉
    。97年8 月26日我有打電話拜訪被告，因為有個客戶想要買
    蘆洲附近的土地，我打電話詢問被告附近有無土地要賣，被
    告說他要問問看，順道有提到說他的土地也可以請客戶來看
    看，如果價格好的話，他也有意願要出售。當天有幾組買方
    有興趣，我當天下午3 、4 點之間有經過被告的同意帶兩組
    買方去看被告的土地，是在跟被告簽約之前。原告與被告簽
    約的日期是97年8 月27日。買方看了之後有詢問價格若干，
    當初被告還沒有確定價格，所以97年8 月27日跟被告協議出
    售價格，並簽下委託銷售契約書，被告當天就簽約，委託出
    售之價格為3,300 萬元。（問：被告說要以3,300 萬元出售
    不動產時有無附帶其他條件？）他唯一的條件是土地增值稅
    要買方繳，還有他實拿的部分要3,000 萬元。被告簽委託銷
    售契約書，權狀沒有交付給我們，只有交付土地所有權的相
    關資料給我們看，就是權狀影本，讓我們確認本件土地確實
    為被告所有。（問：被告有無說賣不動產須經過他先生的同
    意？）簽完約回去之後，他有提到。他說這個合約要告知他
    先生一下，沒有提到要經過他先生的同意，是事後他才說要
    經過他先生的同意。我在97年8 月28日有帶買方去看土地時
    ，被告就有提到說要經過他先生的同意，還有價格一定要有
    賣到3,300 萬元，堅持實拿3,000 萬元。」、「後來有買方
    出到3,300 萬元的價位，買方有付訂金支票。97年8 月29日
    買方已經決定要買，並有簽立不動產買賣訂金收據，所以當
    天有要去跟被告談付款的方式。當天我有通知被告，結果被
    告說沒空有事情，有再約97年8 月30日（星期天）去被告家
    談，然後我在97年8 月30日去被告家談（就居住在系爭不動
    產）被告就說他不想賣了，當時被告的先生不在，但被告有
    打十幾通電話給他先生要告知出售土地的事情，他先生都沒
    有接，被告就請我先回去，並且表示8 月31日（星期一）就
    會給我一個確定的答案。」、「在簽立系爭委託銷售契約時
    ，被告是有說要跟他先生知會一下。」等語，此有本院98年
    8 月25日言詞辯論筆錄足憑，足見被告僅以其須知會其前夫
    有此情事，而非以不動產買賣契約須經其前夫同意始可出售
    為出售系爭不動產之停止條件。況被告雖辯稱須經其夫之同
    意始得出售，惟系爭不動產登記為被告所有，除為兩造所不
    爭外，並有本院依職權查詢之系爭不動產土地及建物登記謄
    本各1 份可憑（見本院卷第57、58頁），而被告與其夫黃盛
    明早於96年6 月12日即已離婚，並撤冠夫姓，此有本院所調
    取之被告戶籍資料1 件可稽（見本院卷第17頁），並為被告
    當庭所是認（見本院卷第47頁之98年7 月28日言詞辯論筆錄
    ），則系爭不動產既為被告所有，且被告與黃盛明間已無婚
    姻關係存在，被告處分系爭不動產於法自無庸得其前夫黃盛
    明之同意。基上，被告上揭抗辯，亦無可取。
六、兩造間之系爭委託銷售契約第4 條第2 項第2 款明白約定﹕
    「委託人於委託期間內，委託人拒絕以本委任條件與受託人
    所洽之交易對象訂立不動產買賣契約時，委託人應支付受託
    人實際成交價之4%服務報酬」字樣，此有被告自認簽名真正
    之系爭委託銷售契約影本1 份可稽，則本件被告既委託原告
    出售系爭不動產，原告亦已依約於委託銷售期間內為被告覓
    得買主張顯輝並收受買主張輝所交付之訂金後，兩次寄發存
    證信函通知被告簽訂不動產買賣契約書等情，亦有原告所提
    、被告不爭執真正之訂金收據、訂金支票影本各1 紙、存證
    信函2 份及回執1 紙、郵局妥投收據清單1 紙等影本為證（
    見本院卷第6 頁正面、反面、第7 至9 頁），被告既經原告
    通知後，拒絕與買主張顯輝簽訂買賣契約，則原告依系爭委
    託銷售契約第4 條第2 項第2 款約定，請求被告支付實際成
    交價3,300 萬元之4%服務報酬132 萬元（即3,300 萬元×4%
    ），即為正當。
七、按88年4 月21日民法債編增訂第247 條之1 ，係鑑於我國國
    情及工商發展之現況，經濟上強者所預定之契約條款，他方
    每無磋商變更之餘地，為使社會大眾普遍知法、守法起見，
    乃於本法中列原則性規定，明定附合契約之意義，並為防止
    此類契約自由之濫用及維護交易之公平，列舉四款有關他方
    當事人利害之約定，如按其情形顯失公平者，明定該部分之
    約定為無效。而該法條所稱「按其情形顯失公平者」，則係
    指依契約本質所生之主要權利義務，或按法律規定加以綜合
    判斷，有顯失公平之情形而言（最高法院96年台上字第168
    號裁判意旨供參）。本件被告抗辯系爭委託銷售契約第4條
    第2 項第2 款之約定，明顯對被告不利，有違民法第247 條
    之1 第4 款規定之顯失公平情事，應屬無效等語。然查，依
    系爭委託銷售契約書內容，在契約約定之委託銷售期間內，
    受託人即原告之依約所負之義務為：(一)受託人所做市場調查
    、廣告企劃、買賣交涉、諮簡服務、差旅出勤等活動與支出
    ，均由受託人即原告負責，不得以任何理由請求委託人補貼
    費用。(二)受託人應隨時向委託人報告銷售狀況（見系爭委託
    銷售契約第5 條）。而被告即委託人所負之義務為：(一)委託
    人應就本標的房地產之重要事項對受託人負有誠實告知義務
    ，如有虛偽不實，由委託人負一切法律責任。詳如簽認之不
    動產現況說明書。(二)為促進銷售，委託人願配合交易對象辦
    理購屋貸款視同尾款，並保證產權清楚，可配合交屋。(三)買
    賣成交時，稅捐機關所開具以委託人為納稅義務人之規費，
    均由委託人負責繳納（按：該款約定因兩造於契約第8 條另
    訂立特約事項，而應以特約事項為準）。(四)委託人保證對委
    託標的有出售之權利，並願配合受託人進行一切之銷售、廣
    告及帶看活動。另該契約第4 條服務報酬則約定：受託人（
    原告）於買賣契約簽立時，得向委託人（被告）收取服務報
    酬，其數額為實際成交價的4%，而受託人仍需繼續服務到委
    託人收清尾款，始終止契約關係（該條第1 項）；有下列情
    形之一者，委託人（被告）應依約定支付受託人（原告）實
    際成交價的4%：1.委託期間內，委託人自行將本契約之不動
    產標的出售或另行委託第三者居間仲介。2.委託期間內，委
    託人拒絕以本委任條件與受託人所洽妥之交易對象訂立不動
    產買賣契約時。3.簽立書面買賣契約後，因可歸責於委託人
    之事由而解除買賣契約書。4.委託人於受託期間期滿後三個
    月內，逕與受託人曾介紹之交易對象成交者。（該條第2 項
    第1 至4 款）；委任期間內，委託人全權委任受託人收受訂
    金、部動產要約金，因可歸責於買受人之事由而依法沒收時
    ，其沒收金願由委託人與受託人各分得50% ，以作受託人銷
    售負擔之支出補償（該條第3 項）。此有系爭委託銷售契約
    書足徵。是依上開系爭委託銷售契約書之契約內容所示，委
    託人與受託人雙方依該契約本質所生之主要權利義務，或按
    法律規定加以綜合判斷，雙方權利義務互相對等，並無任何
    顯失公平之情形存在，故被告該部分抗辯，亦委無可取。
八、綜上，原告基於系爭委託銷售契約法律關係，請求被告給付
    服務報酬132 萬元及自起訴狀繕本送達翌日起（即98年1 月
    18日）至清償日止，按年息5%計算之法定遲延利息，為有理
    由，應予准許。
九、兩造陳明願供擔保請為宣告假執行或免為假執行，經核均與
    規定相符，爰分別酌定相當之擔保金額予以宣告。
十、因本案事證已臻明確，兩造其餘主張陳述、攻擊防禦方法及
    所提之證據，經審酌後認於本判決結果不生影響，爰不一一
    論述，附此敘明。
十一、結論：原告之訴為有理由，依民事訴訟法第78條、第390
      條第2 項、第392 條，判決如主文。。
中    華    民    國    98    年    9     月     8    日
                  民事第一庭    法  官  陳翠琪
以上正本係照原本作成
如對本判決上訴，須於判決送達後20日內向本院提出上訴狀
中    華    民    國    98    年    9     月     9    日
                                書記官  簡曉君


司法院資訊處製作；財團法人民間司法改革基金會備份。
